【裁判字號】    94,重訴,825
【裁判日期】    950126
【裁判案由】    損害賠償
【裁判全文】
臺灣臺北地方法院民事判決             94年度重訴字第825號
原      告  丁○○
            丙○○
共      同
訴訟代理人  戊○○
被      告  甲○○
                        號3樓.
上列當事人間損害賠償事件，本院於民國95年1月17日言詞辯論
終結，判決如下：
    主      文
原告之訴及假執行之聲請均駁回。
訴訟費用由原告負擔。
    事實及理由
壹、程序方面：
一、按訴訟，由被告住所地之法院管轄；被告不抗辯法院無管轄
    權而為本案之言詞辯論者，以其法院為有管轄之法院，民事
    訴訟法第25條定有明文。本件被告住居所為臺北市南港區，
    屬臺灣士林地方法院管轄，惟被告不抗辯本院無管轄而為本
    案之言詞辯論，揆諸前開法條規定，本院自有管轄權，核先
    敘明。
二、次按訴狀送達後，原告不得將原訴變更或追加他訴。但不甚
    礙被告之防禦及訴訟之終結，不在此限，民事訴訟法第255
    條第1項第7款有明定。本件原告起訴時僅列原告丙○○為原
    告，並聲明為被告應給付原告新臺幣（下同）6,000,000元
    ，及自起訴狀繕本送達之翌日起至清償日止，按週年利率5%
    計算之利息。嗣於民國94年12月8日原告追加丁○○為原告
    ，並將訴之聲明變更為先位聲明：被告應給付原告丁○○6,
    000,000元，及自起訴狀繕本送達之翌日起至清償日止，按
    週年利率5%計算；備位聲明：被告應給付原告丙○○6,000,
    000元，及自起訴狀繕本送達之翌日起至清償日止，按週年
    利率5%計算之利息，核原告追加原告及變更聲明不甚礙被告
    之防禦及訴訟終結，揆諸首開說明，於法並無不合，應予准
    許。
三、再按訴之預備合併，有客觀預備合併與主觀預備合併之分，
    主觀預備合併並有原告多數與被告多數之類型，其在學說及
    實務上，固因具體個案之不同，各按其性質而持肯定說與否
    定說互見，惟其中原告多數的主觀預備合併之訴，如先、備
    位原告之主張在實質上、經濟上具有同一性（非處於對立之
    地位），並得因任一原告勝訴而達訴訟之目的，或在無礙於
    對造防禦而生訴訟不安定或在對造甘受此「攻防對象擴散」
    之不利益情形時，為求訴訟之經濟、防止裁判矛盾、發見真
    實、擴大解決紛爭、避免訴訟延滯及程序法上之紛爭一次解
    決，並從訴訟為集團之現象暨主觀預備合併本質上乃法院就
    原告先、備位之訴定其審判順序及基於辯論主義之精神以觀
    ，自非不得合併提起。本件觀之原告等之聲明為主觀預備合
    併之訴，惟先、備位原告之主張在實質、經濟上具有同一性
    ，且無礙於被告之防禦，本院為求訴訟之經濟、防止裁判矛
    盾、發見真實、擴大解決紛爭、避免訴訟延滯及程序法上之
    紛爭一次解決，並從訴訟為集團之現象暨主觀預備合併本質
    上乃法院就原告先、備位之訴定其審判順序及基於辯論主義
    之精神，認原告等可合併提起本件主觀預備合併之訴。
貳、得心證之理由：
一、原告等先位聲明：被告應給付原告丁○○6,000,000元，及
    自起訴狀繕本送達之翌日起至清償日止，按週年利率5%計算
    之利息；備位聲明：被告應給付原告丙○○6,000,000元，
    及自起訴狀繕本送達之翌日起至清償日止，按週年利率5%計
    算之利息；原告願供擔保請准宣告假執行。並陳述：
    （一）先位之訴部分：
          １、原告丁○○因訴外人藍秀蘭欲購買原告丁○○所
              有坐落臺北縣永和市○○段852地號土地及其上
              門牌號碼臺北縣永和市○○街53號11樓房屋（建
              號926）及門牌號碼臺北縣永和市○○街53號11
              之1樓房屋（建號927）暨頂層增建房屋（下稱系
              爭房地），乃於86年11月24日與藍秀蘭在被告所
              開設之大信聯合代書事務所簽定房地產買賣契約
              書，並約定買賣總價款22,000,000元，第一次付
              款在簽約時2,000,000元，第二次付款在備證、
              用印時1,500,000元，第三次付款在契稅單、土
              地增值稅單核下後完稅時4,500,000元，且委任
              被告辦理系爭房地所有權之移轉登記有關事宜。
          ２、詎被告明知該買賣契約之第二次款及第三次款共
              6,000,000元尚未交付原告丁○○，竟於87年1月
              7日擅將系爭房地之所有權移轉登記予藍秀蘭，
              使原告丁○○不能如願拿到該買賣價金而受有損
              害，為此，原告依民法第544條規定，請求被告
              賠償原告丁○○如先位之聲明。
    （二）備位之訴部分：
          １、原告丙○○因訴外人藍秀蘭欲購買原告丙○○所
              有（登記在原告丙○○之子丁○○名下）系爭房
              地，乃於86年11月24日與藍秀蘭在被告所開設之
              大信聯合代書事務所簽定房地產買賣契約書，並
              約定買賣總價款22,000,000元，第一次付款在簽
              約時2,000,000元，第二次付款在備證、用印時1
              ,500,000 元，第三次付款在契稅單、土地增值
              稅單核下後完稅時4,500,000元，且委任被告辦
              理系爭房地所有權之移轉登記有關事宜。
          ２、詎被告明知該買賣契約之第二次款及第三次款共
              6,000,000元尚未交付原告丙○○，竟於87年1月
              7 日擅將系爭房地之所有權移轉登記予藍秀蘭，
              使原告丙○○不能如願拿到該買賣價金而受有損
              害，為此，原告依民法第544條規定，請求被告
              賠償原告丙○○如備位之聲明。
二、被告聲明：原告之訴及假執行之聲請均駁回；如受不利之判
    決，願供擔保請准免予假執行。並陳述：
    （一）原告丙○○並非系爭房地所有權人，且非委任人。
    （二）藍秀蘭於簽約時已交付2,000,000元予代理原告吳國
          銘處理系爭房地之原告丙○○，原告丙○○未將該價
          金拿去繳納國泰世華銀行的貸款，系爭房地才遭法院
          拍賣，因藍秀蘭與原告丙○○間有7,000,000元之債
          權、債務關係，所以當初談好以7,000,000元抵價金
          ，故系爭房地所有權才移轉登記予藍秀蘭。
三、兩造不爭執之事項：
    （一）被告受委任處理系爭房地所有權移轉登記之事宜。
    （二）就系爭房地買受人藍秀蘭交付2,000,000元價款，而
          系爭房地所有權於87年1月7日移轉登記予藍秀蘭。
四、本件爭點為(1)委任人為先位原告丁○○或備位原告丙○○。
    (2)被告處理系爭房屋所有權移轉登記之委任事務有無過失或
    逾越權限。經查：
    （一）本件委任人究為先位原告丁○○或備位原告丙○○，
          本院觀之被告提出之86年11月24日之委託書固記載委
          託書人丙○○等文字（見本院卷第86頁），惟於該委
          託書附註欄另記載：所有權人為丁○○授權其父代為
          委託及簽約一詞，委託書之後並附有授權書，記載授
          權人丁○○許諾代理人有雙方代理權限等字樣，則綜
          觀該委託書及授權書內容，委任被告處理系爭房地之
          所有權移轉登記之事宜應為先位原告丁○○而非備位
          原告丙○○，委任關係應存在於先位原告丁○○與被
          告之間。
    （二）其次，先位原告丁○○固主張被告處理委任事務有違
          背職責，致生損害於先位原告丁○○云云，惟已為被
          告所否認，並辯稱因備位原告丙○○與藍秀蘭間有7,
          000, 000元債務存在，故備位原告丙○○以代理人身
          分與藍秀蘭約定就系爭房地第二次及第三次之價款抵
          償該筆債務等語。本院觀之本件委任過程，系爭房地
          雖登記予先位原告丁○○所有，然實際處理該系爭房
          地之人均為備位原告丙○○，且備位原告丙○○於91
          年間就其與被告及訴外人乙○○等借款關係向臺灣臺
          北地方法院檢察署提起告訴，於該案件偵查中，備位
          原告丙○○均自承系爭房地係其欲出售予他人，足見
          先位原告丁○○僅係系爭房地之登記名義人，系爭房
          地諸如買賣、抵押權設定等事宜，均由備位原告吳守
          憲自行決定處理，是故，被告辯稱先位原告丁○○與
          藍秀蘭間第二期及第三期買賣價款，係抵償備位原告
          丙○○與藍秀蘭間之債務，即非無稽。又經本院調閱
          臺灣臺北地方法院檢察署91年度他字第4834號、91年
          度發查字第2112號、92年度偵字第4174號偵查卷宗，
          備位原告丙○○於前開偵查案件係以被告及訴外人任
          義明涉嫌詐欺、背信、恐嚇取財、強制、誹謗等罪嫌
          提起告訴，於刑事告訴狀及偵訊中，備位原告丙○○
          對如何以系爭房地設定抵押權向被告及乙○○借款，
          及系爭房地出賣予藍秀蘭，並將所有權移轉登記予藍
          秀蘭之過程均詳細記載、陳述，惟均未論及被告有在
          藍秀蘭未繳納第二期、第三期價款之情形下，即將系
          爭房地所有權移轉登記予藍秀蘭，致原告等不知情受
          有損害等情節，或直指被告就此有違背委任責任之背
          信行為，衡之系爭房地於87年間即已移轉所有權登記
          予藍秀蘭，距上開偵查案件備位原告丙○○提起告訴
          長達數年之久，且系爭房地並經法院拍賣，若被告確
          有違背委任約定，致原告等未收受買賣價金即喪失所
          有權或受有損害，原告等又豈會於知悉系爭房地所有
          權已移轉登記予藍秀蘭後，不於該偵查案件中主張被
          告有本件背信之事實，卻只爭論被告未塗銷系爭房屋
          第二順位抵押權，致系爭房屋遭法院拍賣而生損害，
          益證被告前開辯稱為真實可採。從而，藍秀蘭未交付
          第二期、第三期價款予系爭房地所有權人即先位原告
          丁○○，既係因其與代理先位原告丁○○處理系爭房
          地買賣事宜之備位原告丙○○約定，以藍秀蘭與備位
          原告丙○○間之債務抵償前開價款所致，則被告將系
          爭房地所有權移轉登記予藍秀蘭即無過失或逾越權限
          之情事。是故，先位原告丁○○提起先位之訴，主張
          依民法第544條規定請求被告賠償6,000,000元及自起
          訴狀繕本送達之翌日起至清償日止，按週年利率5%計
          算之利息，即屬無據，應予駁回，其假執行之聲請亦
          失所附麗，應併予駁回。
    （三）至於備位原告丙○○主張之備位之訴部分，如前所述
          ，委任關係係存在於先位原告丁○○與被告之間，備
          位原告丙○○與被告間並無委任關係，則備位原告吳
          守憲以與被告間有委任關係請求被告賠償損害，亦非
          正當，應予駁回，其假執行之聲請亦失所附麗，應併
          予駁回。
、本件事證已臻明確，兩造其餘之攻防方法與判決結果不生影
    響，無庸逐一論述，併此敘明。
肆、據上論結：原告之訴為無理由，依民事訴訟法第第78條，判
    決如主文。
中    華    民    國    95    年    1     月    26    日
                  民事第三庭    法  官  鄭佾瑩
以上正本係照原本作成
如對本判決上訴，須於判決送達後20日內向本院提出上訴狀
中    華    民    國    95    年    1     月    26    日
                                書記官  方美雲


司法院資訊處製作；財團法人民間司法改革基金會備份。
